【裁判字號】    89,自緝,74
【裁判日期】    900423
【裁判案由】    詐欺等
【裁判全文】
臺灣臺北地方法院刑事判決                          八十九年度自緝字第七四號
    自  訴  人  庚○○
                己○○
                丁○○
                戊○○
                子○○
                甲○○○
                周月英
                寅○○
                申○○
                壬○○
                巳○○
                丑○○
                卯○○
                亥○○
    右  一  人
    代  理  人  天○○
    共同代理人  未○○
    被      告  酉○○
                辛○○
    共      同  張瑞釗
    選任辯護人  邱曉欣
右列被告等因詐欺等案件，經自訴人等提起自訴及台灣台北地方法院檢察署移送併辦
（九十年度偵緝字第二○五號），本院判決如左：
    主  文
酉○○連續行使偽造私文書，足以生損害於他人，處有期徒刑貳年貳月。
辛○○無罪。
    事  實
一、酉○○於民國八十六年一月一日，在台北市○○路一九四巷二六號，自任會首，
    召集民間互助會，會期自八十六年一月一日起至八十九年二月十五日止，連會首
    共七十七會，每月一日及十五日在上址開標，採內標方式，每會新台幣（下同）
    二萬元，底標二千元，活會會員每次需繳納金額二萬元扣除標金後之會款，死會
    會員原則每期分別繳納二萬元與會首，再由會首轉交得標人。詎酉○○於上開標
    會期間，因投資失利經濟拮据，無力支付互助會款，竟基於意圖為自己不法所有
    之概括犯意，先後於附表所示時間，在前開處所，未經會員庚○○等人之同意，
    利用會首主持開標，極少數活會會員到場及會員間欠缺聯繫不知其他會員真實姓
    名之機會，分別在空白紙上偽造各該會員姓名及標金而具標單之型式，由酉○○
    持該偽造之投標單參加由其本人主持之開標，而予以行使，因標息最高而得標，
    嗣酉○○即向尚未得標之活會會員佯稱係各該遭其冒標之會員得標，向該等會員
    則佯稱係其他會員得標，使該等會員及其他活會會員不疑有他，均陷於錯誤而分
    別交付活會會款予酉○○，以此欺罔方式詐得會款共九百七十二萬三千元（死會
    會員依互助會契約所繳交予會首之金額非詐欺所受損害，不予計入。而每次冒標
    後所詐欺之對象，除有尚存之活會會員外，尚包括該次被冒標之活會會員，及之
    前被冒標之活會會員，其每次冒標所詐得會款之總額｛計算方式為：（標金－標
    息）×活會人數＋（標金－標息）×之前被冒標人數｝，及被害人分別詳如附表
    所載），足以生損害於各該會員及其他活會之會員。迨至八十八年十月三十日，
    酉○○因無力支撐上開互助會龐大會款而停標時，應僅餘八會活會，惟會員庚○○、戊○○、丁○○、亥○○、寅○○、巳○○、己○○、李進標，子○○、莊
    富美、壬○○、許金月、林寶年，賴建興（下稱庚○○等人）十四人亦主張其為
    活會，始查知上開會員遭冒標。
二、案經庚○○、己○○、丁○○、戊○○、子○○、甲○○○、周月英、寅○○、
    申○○、亥○○、壬○○、巳○○、卯○○提起自訴。
    理  由
壹、有罪部分
一、訊據被告酉○○，就右揭時地如何未經各該會員同意，而為以其等名義填寫標單
    得標而詐欺會員之事，迭於本院審訊中供承不諱，核與自訴人庚○○、己○○、
    子○○、甲○○○、周月英、寅○○、申○○、壬○○、巳○○於本院調查中指
    述之情節（見本院八十九年十二月二十七日、九十年一月十五日、二月十六日、
    三月二十一日訊問筆錄、九十年四月六日審判筆錄）吻合，並經證人即會員許蜂
    先到庭結證屬實（見本院八十九年十二月二十七日訊問筆錄），且有互助會單一
    紙在卷可憑，被告任意性之自白顯與事實相符，本件事證已臻明確，被告犯行應
    堪認定。
二、按民間互助會，除有特別約定外，僅係會首與會員訂立之契約，會員與會員間並
    無法律關係存在，而已得標會員，依據其與會首間之契約，無論何人得標，均有
    按期繳交會款之義務，故會首冒名盜標，其詐欺所得之款，應僅限於未得標會員
    繳納之會款（至民法債編於八十八年四月二十一日修正公布後，就會員與會首、
    會員與會員間之權利義務關係雖略有調整，然於本件係於民法債編修正前即已成
    立之犯罪，就被害人及所詐得金額之認定不生影響）。又按民間互助會之會員於
    空白紙上書寫競標會員姓名及一定之金額出示以競標，依我國民間互助會之習慣
    ，即表示該會員擬以該金額為利息競標，該「標單」即係刑法第二百二十條第一
    項之文書。茲本件被告偽造陳劉碧霞之標單持以行使以供詐取會款，自足以生損
    害於被冒標之會員及其他活會會員。核被告所為，係犯刑法第二百十六條、第二
    百二十條第一項、第二百十條之行使偽造準私文書罪及同法第三百三十九條第一
    項之詐欺取財罪。其偽造署押為偽造準私文書之部分行為，偽造準私文書之低度
    行為為行使之高度行為所吸收，均不另論罪。被告先後行使偽造私文書及詐欺犯
    行，時間緊接，罪名與犯罪構成要件相同，顯各係基於概括犯意反覆為之，均應
    依刑法第五十六條連續犯之規定各論以一罪，並加重其刑。又被告以一冒標行為
    同時詐騙多數活會會員，同時有多數人被害，自為想像競合犯，應依刑法第五十
    五條之規定，從一重之詐欺取財罪處斷。再被告復以行使偽造標單之方法達其詐
    欺取財之目的，連續行使偽造準私文書及詐欺取財二罪間，有方法目的之牽連犯
    關係，應依刑法第五十五條之規定，從較重之連續行使偽造私文書罪處斷。爰審
    酌被告係屬初犯、犯罪之動機、目的、手段、所生危害、所得利益及犯後坦認犯
    行之態度暨與至今尚未與自訴人和解清償欠款等一切情狀，量處如主文所示之刑
    示懲。又偽造庚○○等人名義之標單十四紙及其上偽造署押十四枚，係被告所有
    供犯罪所用之物，雖未扣案惟已丟棄滅失，業經被告供陳在卷，爰不另為沒收之
    諭知。
三、自訴意旨另以被告酉○○明知其經濟狀況不佳，竟於八十八年三月十日，在台北
    市○○路一九四巷二六號，自任會首，召集民間互助會，會期自八十八年三月十
    日起至九十一年二月二十五日止、連會首共七十三會，採內標方式，每會二萬元
    之互助會，並未經丑○○同意，冒其名義參加一會，且在該會進行至第十六會時
    即停會不知去向；又被告於八十八年十月二十日，在上址召集二萬元之互助會，
    收取卯○○之四會（各以陳秀玲、陳志榮名義參加二會）、李淑姜、周金祥及不
    詳姓名者各一會之第一會會錢後，亦潛逃無蹤，遂認被告召集此二會涉有詐欺罪
    嫌云云。按犯罪事實應依證據認定之，無證據不得推定其犯罪事實。又不能證明
    被告犯罪者，應諭知無罪之判決，刑事訴訟法第一百五十四條、第三百零一條第
    一項分別定有明文。訊之被告酉○○堅詞否認此二會有何詐欺行為。經查：被告
    雖供承召會之初已有周轉困難之窘況，然八十八年三月十日之會該會會員除「丑
    ○○」未經同意以其名義參與外，均確有其人，死會會員均取得標得之會款，要
    無人頭充數，且能順利進行，持續約達一年五月之久、共十七會之多等節，已據
    證人即此會死會會員丙○○、午○○、戌○○、地○○、辰○○、乙○○到庭結
    證屬實（見本院九十年四月六日審判筆錄），自難遽認召募之初有何不法所有意
    圖。又被告雖冒用丑○○名義跟會製作會單之行為，非惟會單為被告有權製作，
    且而丑○○名義之會尚屬活會，被告未以「丑○○」名義標取此會，故被告所為
    亦與詐欺、偽造私文書之構成要件顯不相當。再八十八年十月二十日之會被告係
    召集後因債務狀況急轉直下，遂未交付會單停會，亦難執此驟論被告有詐欺卯○○等人之會款行徑。據此，均尚難以被告召集之互助會未繼續至末會，即推論被
    告於邀集互助會之始，即心存詐欺之不法所有意圖。此外復查無其他積極證據足
    認被告召此二會之初有詐欺之主觀犯意，自訴人以被告召會時之經濟情況指摘被
    告召會開始即為詐欺，容有未恰，既不能證明犯罪，原應為無罪之諭知，然自訴
    人認與前開經論罪科刑部分有連續犯裁判上一罪關係，茲不另為無罪之諭知，附
    此敘明。
四、台灣台北地方法檢察署併辦意旨（九十年度偵緝字第二○五號）以被告酉○○向
    告訴人癸○○○借款三十萬，被告還款時因告訴人未能退還被告擔保該借款債務
    所開立同額支票，告訴人另開自己之支票以為替代，並約定俟尋得被告支票後再
    交換之，詎料被告竟將告訴人支票轉讓第三人兌付，因認被告涉有詐欺罪嫌，而
    移請本院併辦。經查：告訴人因被告於八十六年三月向其借款三十萬元，被告無
    力償還，遂以所召之前開八十八年三月互助會，由告訴人以邱政輝、甘文龍、甘
    美珍、孫文良、孫金玲、孫金琪、曾文旭、曾微如、楊鴻麗、陳瑞琴、陳瑞珠、
    傅鳳妹等十二人名義參加十二會，以被告墊付會錢方式償還。然告訴人因臨時未
    能找到返還被告開立擔保其借款債務之面額三十萬元支票，遂另開未填日期之同
    額支票暫交被告。告訴人於八十八年五月交還被告原開票據，被告亦未能找出告
    訴人之支票而稱待尋及歸還，被告卻於八十八年十一月九日，逕自將告訴人之支
    票轉讓予第三人廖淑枝提示兌領等情，業經告訴人指述綦詳，復為被告所不爭，
    堪信為真實。惟被告將告訴人交付而持有支票，以居於所有人之地位擅自轉讓處
    分，要屬侵占行止；觀諸被告召會之始並未施用詐術使告訴人入會抵債一事，亦
    由告訴人自承在卷（見本院九十年三月二十一日訊問筆錄），則被告究否有詐欺
    行為，已值生疑，自不足推論與本案有何裁判上一罪之關係，本院無從併予審酌
    ，此部分應退回檢察官依法處理。
貳、無罪部分
一、自訴意旨略以被告辛○○與被告酉○○為夫妻，竟基於意圖為自己不法所有及偽
    造文書之犯意聯絡，共同召集前開八十六年一月一日、八十八年三月十日及八十
    八年十月二十日之三個互助會，而未經會員同意偽造標單加以投標行使後詐得會
    款，因認被告辛○○涉有刑法第二百十六條、第二百十條及第三百三十九條第一
    項之罪嫌。
二、按犯罪事實應依證據認定之，無證據不得推定其犯罪事實。又不能證明被告犯罪
    者，應諭知無罪之判決，刑事訴訟法第一百五十四條、第三百零一條第一項分別
    定有明文。自訴人之告訴，係以使被告受刑事訴追為目的，是其陳述是否與事實
    相符，仍應調查其他證據以資審認。最高法院五十二年台上字第一三○○號判例
    可資參照。自訴人認被告辛○○涉有前開罪嫌，無非以自訴人等繳交會錢時辛○○在場，辛○○曾代收會錢，資為論據。
三、訊據被告辛○○堅決否認有何共同詐欺、冒標犯行，辯稱互助會均係酉○○所召
    ，伊對會務並不知情，且收受會錢之舉亦係酉○○不在時所代為等語。經查：被
    告辛○○、酉○○係在上開松山路住處開設麵包店，酉○○就互助會之召集與開
    標地點均在此處，而為辛○○之住家所在，則辛○○雖或於其中數次會員繳交會
    前時因在家中而與會員晤面，或因與被告酉○○為夫妻關係而代收會款、受託轉
    告標息，衡情屬人情之常；況且酉○○所召八十八年三月十日及八十八年十月二
    十日二會亦未有詐欺行徑，俱如前述，自均難以認定被告辛○○與酉○○間有何
    犯意之連絡或行為之分擔。參以自訴人自陳會務都由酉○○處理，且證人午○○
    、乙○○到庭證稱會錢均向酉○○繳交一節（見本院八十九年十二月二十七日訊
    問筆錄、九十年四月六日審判筆錄），諒係自訴人等追索被告會款情切，主觀上
    已認定被告夫妻同謀，事後追憶會錢繳交情景未免捕風捉影，殊難認與事實相符
    。揆此，依據自訴人等之指訴，不足證明被告辛○○有何共犯行為，此外復查無
    其他積極證據足認被告確有自訴人指摘之犯行，不能證明犯罪，應為無罪之諭知
    以免冤抑。
據上論斷，應依刑事訴訟法第三百四十三條、第二百九十九條第一項前段、第三百零
一條第一項前段，刑法第五十六條、第二百十六條、第二百二十條第一項、第二百十
條、第三百三十九條第一項、第五十五條，罰金罰鍰提高標準條例第一條前段，判決
如主文。
中      華      民      國      九十      年      四      月    二十三  日
                                      臺灣臺北地方法院刑事第四庭
                                          法  官  吳  定  亞
右正本證明與原本無異。
如不服本判決，應於判決送達後十日內，向本院提出上訴狀。
                                          書記官  巫  美  華
中      華      民      國      九十      年      四      月   二十五   日
附表：
┌─┬────┬────┬────┬────────────────┬──
│編│被 冒 標│冒標時間│競標利息│詐得款項計算方式：              │被害
│  │會員姓名│        │ 新台幣 │（標金－標息）×活會人數＋      │
│號│        │        │（下同）│（標金－標息）×之前被冒標人數  │
├─┼────┼────┼────┼────────────────┼──
│一│庚○○  │86.2.1  │4,500元 │(20000元－4500元)×74人＋(20000 │杜秀
│  │        │第三會  │        │元－4500元)×1人＝1162,500元    │  、
├─┼────┼────┼────┼────────────────┤杜李
│二│戊○○  │86.2.15 │3,300元 │(20000元－3300元)×73人＋(20000 │  、
│  │        │第四會  │        │元－3300元)×2人＝1252,500元    │李春
├─┼────┼────┼────┼────────────────┤  、
│三│丁○○  │86.3.1  │3,700元 │(20000元－3700元)×72人＋(20000 │謝志
│  │        │第五會  │        │元－3700元)×3人＝1222,500元    │  、
├─┼────┼────┼────┼────────────────┤陳月
│四│亥○○  │87.5.15 │4,100元 │(20000元－4100元)×43人＋(20000 │  、
│  │        │第三四會│        │元－4100元)×4人＝747,300 元    │黃趙
├─┼────┼────┼────┼────────────────┤  、
│五│寅○○  │87.9.1  │4,100元 │(20000元－4100元)×36人＋(20000 │杜秀
│  │        │第四一會│        │元－4100元)×5人＝651,900元     │  、
├─┼────┼────┼────┼────────────────┤杜李
│六│巳○○  │87.12.1 │4,300元 │(20000元－4300元)×30人＋(20000 │  、
│  │        │第四七會│        │元－4300元)×6人＝565,200元     │莊文
├─┼────┼────┼────┼────────────────┤  、
│七│己○○  │87.12.15│4,700元 │(20000元－4700元)×29人＋(20000 │莊富
│  │        │第四八會│        │元－4700元)×7人＝550,800元     │  、
├─┼────┼────┼────┼────────────────┤周中
│八│戊○○  │88.1.1  │4,800元 │(20000元－4800元)×28人＋(20000 │  、
│  │        │第四九會│        │元－4800元)×8人＝547,200元     │許金
├─┼────┼────┼────┼────────────────┤  、
│九│子○○  │88.2.1  │4,500元 │(20000元－4500元)×26人＋(20000 │林寶
│  │        │第五一會│        │元 －4500元)×9人＝542,500元    │  、
├─┼────┼────┼────┼────────────────┤賴建
│十│莊富美  │88.2.15 │4,300元 │(20000元－4300元)×25人＋(20000 │  及
│  │        │第五二會│        │元－4300元)×10人＝549,500元    │王張
├─┼────┼────┼────┼────────────────┤珠等
│十│壬○○  │88.3.1  │4,500元 │(20000元－4500元)×24人＋(20000 │會會
│一│        │第五三會│        │元－4500元)×11人＝542,500元    │
├─┼────┼────┼────┼────────────────┤
│十│許金月  │88.4.15 │4,500元 │(20000元－4500元)×21人＋(20000 │
│二│        │第五六會│        │元－4500元)×12人＝511,500元    │
├─┼────┼────┼────┼────────────────┤
│十│林寶年  │88.5.15 │4,700元 │(20000元－4700元)×19人＋(20000 │
│三│        │第五八會│        │元－4700元)×13人＝489,600元    │
├─┼────┼────┼────┼────────────────┤
│十│賴建興  │88.12.15│4,500元 │(20000元－4500元)×11人＋(20000 │
│四│        │第六八會│        │元－4500元)×14人＝387,500元│  │
├─┴────┴────┴────┴────────────────┴──
│                     詐得活會會款總額共計：九百七十二萬三千元
└────────────────────────────────────
附錄本案論罪科刑法條全文
刑法第二百十六條
行使第二百十條至第二百十五條之文書者，依偽造、變造文書或登載不實事項或使登
載不實事項之規定處斷。
刑法第二百十條
偽造、變造私文書，足以生損害於公眾或他人者，處五年以下有期徒刑。
刑法第三百三十九條
意圖為自己或第三人不法之所有，以詐術使人將本人或第三人之物交付者，處五年以
下有期徒刑、拘役或科或併科一千元以下罰金。
以前項方法得財產上不法之利益或使第三人得之者亦同。
前二項之未遂犯罰之。


司法院資訊處製作；財團法人民間司法改革基金會備份。
